臺灣新竹地方法院行政訴訟判決　
111年度交字第85號
原      告  黃進發
被      告  交通部公路總局新竹區監理所                                      設新竹縣○○鎮○○路0段00號 
代  表  人  吳季娟
訴訟代理人  胡惠茹
上列當事人間交通裁決事件，原告不服被告於民國111年3月3日
竹監裁字第50-E00000000號裁決，提起行政訴訟，本院判決如下
：
    主  文
原告之訴駁回。
訴訟費用新臺幣參佰元由原告負擔。
    事實及理由
一、程序事項：
    本件因屬不服被告所為道路交通管理處罰條例(下稱道交條
    例)第8條之裁決而提起撤銷訴訟，依行政訴訟法第237條之7
    規定，不經言詞辯論，逕行裁判，合先敘明。
二、事實概要：
    原告駕駛車牌號碼0000-00號自用小客車（下稱系爭車輛）
    ，於民國110年8月27日13時31分許，行經新竹縣竹東鎮東寧
    路與南寧路口前，因與車號000-000號普通重型機車(下稱B
    車)發生擦撞肇事，惟原告於事故發生後，未依規定留在現
    場處置，經由新竹縣政府警察局竹東分局(下稱竹東分局)員
    警查證後，認原告有「汽車駕駛人駕駛汽車肇事，無人受傷
    或死亡而未依規定處置逃逸」之交通違規，而掣製竹縣警交
    字第E00000000號舉發違反道路交通管理事件通知單（下稱
    舉發違規通知單）。嗣後原告提出陳述，經舉發機關查復後
    ，仍認違規事實明確，被告乃依道路交通管理處罰條例（下
    稱處罰條例）第62條第1項規定，以111年3月3日竹監裁字第
    50-E00000000號裁決書（下稱原處分），裁處原告「罰鍰新
    臺幣（下同）3000元整，吊扣駕駛執照2個月，並應參加道
    路交通安全講習」之處分。
三、本件原告主張略以：
    本人未發現撞到東西，疑因癲癇發作，一時未查覺，造成碰
    撞車輛物品，本人不知、並未逃逸。當時有告知做筆錄之員
    警，要給員警了解，但員警告知都一樣，離開現場就是要罰
    ，開立罰單要本人簽名，並告知有殘障手冊、病情證明，也
    是照常開逃逸罰單。本人回家深思，當時未查覺撞到車輛或
    物品，不知道的事，怎麼是逃逸呢？並聲明：撤銷原處分；
    訴訟費用由被告負擔。
四、被告則答辯略以：
（一）本案經竹東分局於111年5月11日以竹縣東警交字第111460
      0294號函覆略以，…三、經檢視採證影片，該車於發生交
      通事故後在現場停留約5 分鐘，於倒車之後再往前駛離現
      場，觀察該車駛離現場時先倒車，顯見有意識撞擊其他車
      輛或物品，且機車在其倒車時順勢傾倒，另離開現場時駕
      車狀態並無異常，顯見意識清楚。四、該車駕駛人於發生
      交通事故後，未依規定通知警察機關到場處置而逕自駛離
      現場，顯與上開法律規定不符。另駕駛人稱因癲癇病發未
      察覺撞到車輛或物品而非故意駛離現場，顯與常理不符，
      本案違規事實明確並無爭議。據此，本分局員警舉發交通
      違規之行為，係依法令之行為，並無違誤。五、本案交通
      違規事實明確，且合法完成送達程序及來函所附111年5月
      6日舉發員警職務報告內文載明，本案緣起於110年8月27
      日13時31分許，於本縣竹東鎮東寧路與南寧路口，當事人
      黃進發駕駛0000-00自小客車與訴外人之000-000普重機車
      發生碰撞。經調閱監視器畫面，查0000-00自小客車之駕
      駛人，於肇事後未下車察看及報案或做其他後續處置，且
      逕自離開交通事故現場，後由路邊民眾協助報案。經警方
      調閱影像及黃進發提供之0000-00自小客車行車紀錄器，
      發現肇事及肇事逃逸之事實，爰此，通知車主黃進發到所
      說明，並依規處理，當下依其肇事逃逸之事實製單舉發，
      另檢附道路交通事故照片黏貼紀錄表供參」等語。
（二）經檢視本案採證影像觀之，原告車輛於往前行駛及倒車時
      ，與訴外人之普重機發生碰撞，且車體倒地時亦明顯晃動
      ，惟本案交通事故發生後，原告未依道路交通事故處理辦
      法第3條規定作適當之處置，即下車查看事故現場情形並
      採取其他必要安全措施，亦未立即向警察機關報案，即逕
      自駕車離開肇事現場，不僅使事故責任認定困難，更可能
      使訴外人求償無門。然依一般情況下，應可以肉眼察覺前
      方有碰撞事故發生而致使車輛倒地之情形，故而原告肇事
      後未依規定處置逃逸之違規事實，足堪認定，仍應依法接
      受裁處。
（三）原告亦未提出其他任何積極證據或證據方法，足資佐證或
      供調查，則原告所主張之該等事實乃陷於真偽不明，故作
      舉證責任分配，仍應由原告負擔不利益之結果，殊無從為
      有利於原告之認定。並聲明：原告之訴駁回。訴訟費用由
      原告負擔。
五、本院之判斷：
（一）按處罰條例第62條第1 項規定：「汽車駕駛人駕駛汽車肇
      事，無人受傷或死亡而未依規定處置者，處新臺幣1,000
      元以上3,000元以下罰鍰；逃逸者，並吊扣其駕駛執照1個
      月至3個月。」又處罰條例第62條第1項規定所稱「依規定
      處置」，係指道路交通事故處理辦法第3 條所示：「發生
      道路交通事故，駕駛人或肇事人應先為下列處置：一、事
      故地點在車道或路肩者，應在適當距離處豎立車輛故障標
      誌或其他明顯警告設施，事故現場排除後應即撤除。二、
      有受傷者，應迅予救護，並儘速通知消防機關。三、發生
      火災者，應迅予撲救，防止災情擴大，並儘速通知消防機
      關。四、不得任意移動肇事車輛及現場痕跡證據。但無人
      傷亡且車輛尚能行駛，或有人受傷且當事人均同意移置車
      輛時，應先標繪車輛位置及現場痕跡證據後，將車輛移置
      不妨礙交通之處所。五、通知警察機關。但無人受傷或死
      亡且當事人當場自行和解者，不在此限。」由此以觀，處
      罰條例第62條第1 項之規定，係課予駕駛人肇事後為適當
      處置義務，立法目的在於保存肇事現場相關證據，俾日後
      釐清肇事責任歸屬（即不論有無過失），是肇事駕駛人應
      視現場具體情形，依上開規定為必要處置。而於無人傷亡
      且車輛尚能行駛之情形，無論肇事責任誰屬，除非已經當
      場與肇事對造和解，均有義務停留肇事現場，縱未立刻與
      對造當事人會晤，亦應採取必要措施，並即向警察機關報
      告，以維己身及對造權益，並釐清肇事責任。
（二）本件如事實概要欄所述之事實，除後列之兩造爭點外，有
      舉發機關110年10月18日竹縣東警交字第1104600851號函
      、111年5月11日竹縣東警交字第1114600294號函及所附職
      務報告、彩色照片12幀、調查筆錄（參本院卷第73頁）、
      並有系爭舉發通知單、汽車車籍查詢資料及原處分在卷可
      稽，堪認為真實。兩造之爭點厥為：原告於本件有無「汽
      車駕駛人駕駛汽車肇事，無人受傷或死亡而未依規定處置
      逃逸」之交通違規？原處分是否合法？
（三）原告雖主張伊未發現撞到東西云云，惟經本院當庭勘驗調
      查舉發機關提供之採證光碟，製成勘驗筆錄，勘驗結果如
      下：「 ㈠、路口監視器(檔名IMG_3687)畫面時間於00 00 
      0000星期五13:13:54，斯時天色明亮無風雨，見一輛黑色
      自小客車行駛於路邊(路肩)並顯示右側方向燈往前駕駛碰
      撞一輛停於路邊(路肩)之白色普重機車後倒地，該車輛即
      暫停於路肩，直至13:19:12倒車燈亮起後，於13:19:21許
      駛離現場。」、「㈡、車內前方行車紀錄器(檔名FILE0000
      00-000000)時間為2021/08/27 13:13:52見原告車輛移動
      並往前行駛，13:13:56時畫面中見原告車輛碰撞停於前方
      之白色普重機車及左前方停等紅燈之機車騎士。」、「㈢
      、行車紀錄器(檔名FILE000000-000000)時間於2021/08/2
      7 13:19:16時許，見原告車輛往後倒車時，前方機車再次
      倒地，原告仍駕車駛離現場。」，上開勘驗內容有本院11
      1年9月22日調查證據筆錄在卷可稽（見本院卷第116-117
      頁）。再者，B車因碰撞導致右側車身刮損，有照片及調
      查筆錄在卷可參（見本院卷第81至82、83至85頁），是依
      上開勘驗結果及車輛之受損情形可知，原告駕駛系爭車輛
      與B車發生擦撞之事實，應可認定。原告雖主張未發現撞
      到東西云云，惟由上開採證光碟內容可知原告駕駛系爭車
      輛停靠於路旁，原告駕駛系爭車輛在後本應注意前方車輛
      之狀況，然原告突然向前行駛，並與B車發生擦撞，且經
      本院當庭勘驗結果，擦撞之後有明顯晃動且出現巨大碰撞
      聲響，原告駕駛之系爭車輛車身先前後搖晃，輔以，B車
      因碰撞導致右側前輪有刮痕、左側車身刮損、右側車身刮
      損，足證撞擊力道甚大，實難認原告對此不知情，原告主
      張不知有肇事云云，自不足採。而原告於肇事後，並未法
      進行處置，逕將車輛駛離現場，事後經B車車主報案，始
      由警方依監視器畫面查獲，亦足認定原告有逃逸之事實。
      原告雖主張不知悉肇事且無逃逸之行為均無足採。
（四）另原告主張自身癲癇發作，未查覺撞到車輛云云，惟按行
      政法院應依職權調查事實關係，不受當事人主張之拘束；
      行政法院於撤銷訴訟，應依職權調查證據，行政訴訟法第
      125條第1項、第133條前段分別定有明文，是行政法院在
      審理案件時應盡闡明義務，使當事人盡主張事實及聲明證
      據之能事，並盡職權調查義務，以查明事實真相，避免真
      偽不明之情事發生，惟如已盡闡明義務及職權調查義務後
      ，事實仍真偽不明時，則作舉證責任之分配，使應負舉證
      責任之人負擔該不利之結果（參照最高行政法院94年度判
      字第58號判決）。亦即行政法院就應依職權調查證據之事
      件，僅係免除行政訴訟當事人之主張責任（即所謂主觀舉
      證責任），並非免除當事人之舉證義務（所謂客觀舉證責
      任），亦即待證事實陷於不明時，當事人仍應負擔不利益
      之舉證責任分配，此依行政訴訟法第237條之9第1 項之規
      定，於交通裁決事件訴訟程序亦準用之。」本件有如上開
      事證，已可證明被告認定原告有「汽車駕駛人駕駛汽車肇
      事，無人受傷或死亡而未依規定處置逃逸」之違規行為，
      尚非無據。至原告就其所主張：自身癲癇發作，未查覺撞
      到車輛乙節之內容，核此即屬有利於己之主張，然未據原
      告確實舉證以實其說，既乏積極證據，足以證明原告主張
      屬實。而由本件勘驗內容得見，原告於撞擊B車後，欲離
      開現場時，先將車輛退後以便拉開足讓車輛順利駛出之空
      間，之後方才離開現場，由此一駕駛狀態得見，原告對於
      車輛周遭之狀況及行車之判斷並未見異常，原告主張因癲
      癇發作一事應無足採。此外，原告雖提出其於94年4月19
      日鑑定患有癲癇症之身心障礙證明，惟自斯時起，原告已
      確診為癲癇症之患者，則依道安規則第114條第4款規定，
      因原告之患病已影響安全駕駛，即不得駕車，且如為癲癇
      症患者，原告之體格依道安規則第64條第1項第1款第6目
      規定，亦不符合格標準，且應依同規則第76條第1項第5款
      及第2項等規定，不得駕駛汽車並應主動繳回駕駛執照或
      由公路監理機關逕行公告註銷。復按上揭法律規定可知，
      原告既明知本身為癲癇症之患者，依法不得駕車，未料原
      告竟未向監理機關申報體格或體能變化已不合上述規定，
      仍貿然駕車行駛於道路上，且因該疾病發作時機難以預測
      ，倘於駕車時突然發病，極易造成車輛失控或釀成重大交
      通事故，對其週遭之用路人及駕駛人自身安全，將導致難
      以評估之不利後果，是本案原告自不得以其係因癲癇症發
      作未查覺撞到車輛而主張免除受罰。
（五）綜上所述，原告確於前述時、地，有「汽車駕駛人駕駛汽
      車肇事，無人受傷或死亡而未依規定處置逃逸」之違規行
      為，被告依道路交通管理處罰條例第62條第1項、第24條
      第1項及違反道路交通管理事件統一裁罰基準表等規定，
      對原告裁處罰鍰3000元，並吊扣駕駛執照2個月，並應參
      加道路交通安全講習，並無違誤。故原告訴請撤銷原處分
      ，為無理由，應予駁回。
六、本件判決基礎已臻明確，兩造其餘攻擊防禦方法及訴訟資料
    ，經本院審核後，或與本件爭點無涉，或對於本件判決結果
    不生影響，爰無庸一一再加論述，爰併敘明。
七、本件第一審裁判費為300元，應由原告負擔，爰確定第一審
    訴訟費用額如主文第2項所示。
八、據上論結，本件原告之訴為無理由，依行政訴訟法第237條
    之7、第237條之8第1項、第98條第1項前段，判決如主文。
中　　華　　民　　國　　111 　年　　10　　月　　27　　日
                  行政訴訟庭　法　官  李毓華
以上正本證明與原本無異。
如不服本判決，應於判決送達後20日內，向本院提出上訴狀並表
明上訴理由（原判決所違背之法令及其具體內容或依訴訟資料可
認為原判決有違背法令之具體事實），其未載明上訴理由者，應
於提出上訴後20日內向本院補提理由書（上訴狀及上訴理由書均
須按他造人數附繕本，如未按期補提上訴理由書，則逕予駁回上
訴），並應繳納上訴裁判費新臺幣750元。
中　　華　　民　　國　　111 　年　　10　　月　　28　　日
                              書記官  劉文倩